【裁判字號】    96,上更(一),407
【裁判日期】    970204
【裁判案由】    搶奪
【裁判全文】
臺灣高等法院高雄分院刑事判決     96年度上更(一)字第407號
上  訴  人
即  被  告  丙○○
選任辯護人  許明德律師
            鄭勝智律師
上列上訴人因強盜案件，不服臺灣屏東地方法院93年度訴字第66
8 號中華民國94年1 月7 日第一審判決（起訴案號：臺灣屏東地
方法院檢察署93年度偵緝字第1618號），提起上訴，判決後，經
最高法院發回更審，本院判決如下：
     主  文
原判決撤銷。
丙○○共同意圖為自己不法之所有，攜帶兇器，以脅迫至使不能
抗拒，而取他人之物，處有期徒刑柒年貳月。
      事  實
一、丙○○與楊東明（由本院另案審理中）共同意圖為自己不法
    之所有，於民國93年3 月12日凌晨3 時50分許，由丙○○騎
    乘其所使用之車號不詳之輕型機車，後載楊東明，從屏東縣
    屏東市○○路尾隨騎乘車號PYM ─895 號重型機車之乙○○
    ，至屏東縣屏東市○○路360 號前，趁乙○○剛將機車停好
    熄火，鑰匙仍未取走，尚坐於機車上之際，丙○○即下車改
    由楊東明騎機車在旁把風，丙○○持客觀上足對人之生命、
    身體及安全構成威脅而可供兇器使用之機車大鎖走近乙○○
    ，並對乙○○揚稱「怎樣，不然你要怎樣」等語，以此脅迫
    行為，至使乙○○不能抗拒，離開機車站至一旁，丙○○即
    強取前開機車及置於機車腳踏板上之皮包（內有乙○○所有
    之國民身分證、健保卡、駕照、學生證各1 張、提款卡2 張
    、現金新台幣800 元、行動電話1 支、金腳鍊1 條、存摺1
    本、印章1 個及筆記本1 本）得手，並與楊東明分騎2 部機
    車至屏東縣屏東市○○路大水溝會合，平分所得現金，因機
    車太舊，將機車及皮包等物則棄置於排水溝內（機車嗣於93
    年3 月12日中午12時20分許為警方在瑞光路產業道路排水溝
    尋獲後發還給乙○○，乙○○並至現場找回皮包、腳鍊、存
    摺、印章、筆記本等物，惟其餘物品未尋獲）。嗣於93年3
    月13日凌晨5 時50分許，楊東明騎乘另於同日凌晨2 時19分
    許，與綽號「興仔」之人搶奪而來之甲○○所使用之車號ND
    6 ─219 號重型機車，在屏東縣屏東市○○路統一超商前撥
    打公用電話時，為警盤查查獲，並依楊東明之供述循線查知
    上情。
二、案經屏東縣警察局屏東分局報告臺灣屏東地方法院檢察署檢
    察官偵查起訴。
      理  由
一、證據能力之認定：
    證人楊東明及乙○○於偵查中在檢察官前所為陳述，已經依
    法具結，並無顯不可信之特別情況，復於審理中到庭經被告
    行使對質詰問權，則其等於偵查中所為陳述，自得為證據。
二、訊據上訴人即被告丙○○矢口否認有何強盜犯行，辯稱：我
    有工作，不需要搶劫別人；且當日我在家裡睡覺，不可能去
    犯罪；我所以在原審承認，係因遭不詳姓名少年脅迫頂罪，
    況且被害人乙○○供稱當日對其強盜之歹徒頭戴半罩式安全
    帽，又值深夜，則乙○○如何能明確指認我是對其強盜之人
    ？又證人楊東明於偵查中供稱：我於93年3 月11日晚上，有
    打電話聯絡行搶之事，但楊東明之門號0000000000行動電話
    ，於11日晚上並無我與其聯絡紀錄，可見楊東明所供不實云
    云。經查：
  (一)證人即被害人乙○○於原審審理中證稱：「（問：被搶的過
    程如何？）我在從瑞光夜市○○○路上，歹徒他們看到我，
    就騎很慢，我就快騎超過他們，我往廣東路騎，再轉到中山
    路，就在我家中山路360 號前面，我已經回到家，我把機車
    熄火，並將機車支撐架架好，人還坐在機車上，鑰匙還沒有
    拿下來，要拿遙控器開家裡的門，一個歹徒騎機車停在旁邊
    ，被告就拿大鎖跑到我旁邊，並用國語說：『怎樣，不然你
    要怎樣』，我就站起來，站在機車旁邊，後來被告就發動我
    的機車並騎走。我的車上全部的東西包含手提袋都被他們一
    起載走。」、「（問：當時被告除了說：『怎樣，不然你要
    怎樣』外，有無說其他的話？）無，只是手上握著大鎖晃，
    很囂張的樣子。」、「（問：當時你有無反抗，或有無講任
    何話？）無。」、「（問：當時為何沒有反抗？）我怕他們
    打我。」、「我當時會下車，是因為被告離我很近，是為了
    要離他遠點，而且心裡很怕。等語明確（原審卷第27至第31
    頁），核與同案共犯楊東明於原審審理時證稱：「我有於93
    年3 月12日凌晨，與被告在屏東市○○路搶乙○○的皮包；
    我們騎機車跟在被害人乙○○的機車後面。‧‧‧到那邊的
    時候，被告就下車了，我在車上等，‧‧‧被害人乙○○下
    車，被告就把她的機車騎走了，我騎我們原來共乘的機車離
    開現場。」、「（問：被告當時下車時手上有無拿什麼？）
    機車大鎖。」」等情相符（原審卷第73）。而被告於原審準
    備程序中就上開犯罪事實亦自承不諱（原審卷第13至第14頁
    ），且所陳述之犯罪經過與證人乙○○及楊東明所述大致相
    符，衡情，如其未為強盜行為，何以能就犯罪經過並與詳細
    陳述，並與證人乙○○及楊東明所述大致相符，是其自白應
    值採信。此外，並有車輛竊盜、車牌失竊資料個別查詢報表
    ─查詢車輛認可資料、贓物認領保管單在卷可稽（警卷第25
    頁、第26頁），被告事後翻異前詞，辯稱：係有人要其出來
    認罪云云，惟就強迫其承認犯罪之人，竟稱不詳姓名之人，
    顯與常理有違，不足採信。
  (二)被告雖以：被害人乙○○供稱當日對其強盜之歹徒係頭戴半
    罩式安全帽，又值深夜，如何能指認被告即係歹徒；又共犯
    楊東明之指述與其所使用之行動電話通聯紀錄不符等語。惟
    ：
  1.被害人乙○○於偵查中及原審均到庭指認被告係行搶之人（
    見偵緝卷第56頁，原審卷第27頁），並稱：當時被告有戴口
    罩及安全帽，但沒有遮著眉毛及眼睛，從身材及眼及眉毛，
    我確認是被告即係下車對我行搶之人等語（偵緝卷第56至57
    頁）；及當時歹徒拿大鎖跑到我旁邊，我很近的看到歹徒的
    眼睛等語（原審卷第26至27頁），足見其當時係近距離與被
    告接觸；再者，被害人乙○○被強盜地點往西行10公尺處（
    中山路與廣東路口）有2 間超商，有屏東縣警察局93年7 月
    6 日函可參（偵緝卷第47頁），證人楊東明偵查中亦供稱，
    現場附近有超商等語（偵緝卷第39頁），故被害人於近距離
    面對被告，藉超商燈光，並非不能認出被告面貌；復參酌證
    人楊東明之證詞，及被告在原審亦曾承認其有對被害人乙○
    ○強取財物等情，應認被害人乙○○之指述係真正。
  2.證人楊東明關於被告與其聯絡作案之經過，先則供稱：被告
    用公用電話打我的門號0000000000號行動電話，時間是3 月
    12日凌晨12點多等語（按應係凌晨零時至1 時許之間）（偵
    查卷第15頁），嗣經檢察官調取該門號行動電話於93年3 月
    12至13日之通聯紀錄，發現並無其所稱之通聯紀錄，此有通
    聯紀錄可參（偵查卷第23至25頁）；經檢察官再訊以被告與
    其聯絡時間，其又改稱：是93年3 月11日晚間快12點打的電
    話等語（偵查卷第46頁），檢察官乃再調取該門號行動電話
    於93年3 月11日之通聯紀錄（偵查卷第66至67頁），亦未發
    現有其所稱之通聯紀錄；另其於原審審理中，又稱：係利用
    網路與被告聯絡等語（原審卷第76頁），是其所述雖有前後
    歧異及瑕疵存在；惟經檢察官提示前開通聯紀錄，並訊以為
    何無其所述之通聯紀錄存在？證人楊東仍堅稱：我交保出去
    後，被告有說過若是被害人有出庭指認他，他就會承認；還
    有在13日我被抓那天早上，被告打電話給我，我告訴他，我
    人在警察局，被告有來警察局把我的手機拿回去，後來警察
    說要拿手機，我就用警察局的電話打給他，要他把我的手機
    拿回來，可查通聯紀錄等語（偵緝卷第39頁）；按證人楊東
    明係於93年3 月13日5 時50分許，被警察查獲，並於查獲後
    至同日14時35分許，均在警局接受詢問及製作筆錄，此有警
    詢筆錄可參，惟其所使用之行動電話，則於93年3 月13日9
    時29分及30分左右，有兩次使用屏東縣警察局屏東分局之門
    號0000000 號電話撥入前開門號0000000000號行動電話，此
    有通聯紀錄（偵查卷第22頁）及中華電信資料查詢單可參（
    偵緝卷第44頁）；被告亦稱：93年3 月13日早上5 點多，我
    打電話給證人楊東明，約他出來，在屏東市中山公園附近的
    超商見面，我到達該處時，有位少年說證人楊東明被警察抓
    去，我有到警察局去等語（本院上訴卷第59頁），足見證人
    楊東明所述，被告有至警察局拿走其手機一事，應係真正，
    也可見被告確有可與證人楊東明聯絡之方式存在，否則，如
    何知悉證人楊東明係在何處之警局製作筆錄，並前往取走證
    人楊東明所使用之手機；復參酌被告又稱：楊東明的行動電
    話常常換來換去等語（本院上訴卷第59頁），是證人楊東明
    關於被告與其聯絡之方式，陳述雖有歧異及瑕疵，尚難認其
    關於有共同強盜之指述即為不實，而得為被告有利之認定。
  (三)至於證人即被告母親葉錦芬在本院上訴審審理中雖證稱：被
    告在案發當天有在家睡覺等語，惟依其所述，我當日除見到
    被告在家中睡覺外，並知道被告在清5 點多時有外出，後來
    ，我問被告為何外出？被告則稱是去打電話給楊東明，及楊
    東明發生搶奪的事情等語（本院上訴卷第56至57頁），按楊
    東明係93年3 月13日清晨被警察查獲，已如前述，足見證人
    葉錦芬所述93年3 月12日有見到被告在家中睡覺，顯非事實
    ，不足為被告有利之認定。
  (四)被告之辯護人辯護意旨雖以：縱認本件係被告所為，被告當
    時僅持大鎖，並沒有攻擊被害人等強暴、脅迫之手段，依當
    時客觀情狀，被害人應未達到不能抗拒之程度，是被告上開
    所為，不構成強盜罪，應僅成立刑法第346 條第1 項之恐嚇
    取財罪云云。惟按恐嚇取財與強盜罪之區別，端在所為之強
    暴、脅迫，其於社會一般通念上是否足以抑制被害人之意思
    自由，至於不能抗拒，以為財物之交付為斷，倘其尚未達到
    此一程度，即難認係意圖為自己不法所有而出於強暴、脅迫
    ，僅應成立恐嚇取財罪，最高法院著有81年台上字第867 號
    判決可資參照。又恐嚇行為雖不以將來之惡言通知為限，即
    以強暴脅迫手段，而被害人未達於不能抗拒程度者，亦屬之
    ，最高法院80年度第四次刑事庭會議亦作成此決議。故刑法
    上所認定之恐嚇取財行為，應包括以強暴或脅迫為手段，而
    被害人未達於不能抗拒之情狀，已甚明顯，若被害人已達於
    不能抗拒之程度，應屬強盜行為。經查，本件案發時間為凌
    晨時分，被害人乙○○為單身1 人，且係女子，而被告與共
    犯楊東明為2 人，均為身強力壯之男子，並由被告持機車大
    鎖走向被害人乙○○，並於近離內揚言：「不然，妳要怎樣
    ？」而為脅迫行為，致當時被害人乙○○見狀，害怕而躲到
    旁邊，及其所以不敢反抗，係因怕被告對其毆打，而任令被
    告強取其財物等情，業經被害人乙○○陳明在卷（偵查卷第
    14 頁 、原審卷第27至28頁）；被告在原審亦稱：我拿機車
    大鎖走過去，被害人乙○○被我們嚇得躲在旁邊等語（原審
    卷第13頁），依當時客觀情形，被害人乙○○實已不能抗拒
    ，且被害人亦稱其未抗拒是因害怕遭毆打，足證被害人乙○
    ○當時意思自由已遭壓制，故被告與同案共犯楊東明2 人之
    脅迫行為，已使被害人乙○○達於不能抗拒之程度，應足認
    定，被告之辯護人上開辯護意旨，尚有誤會。
  (五)又證人即共犯楊東明在偵查中證稱：搶奪被害人乙○○的財
    物是我提議的等語（偵查卷第5 頁），及在原審理中證稱：
    被告從我們騎的機車下車時，手上就拿著機車大銷，機車大
    鎖原來就放在我們機車上等語（原審卷第73頁）；被告於原
    審審理中亦供稱：楊東明看上被害人乙○○的機車，要騎她
    的機車去搶劫，後來我們覺得她的車很爛，就把車丟了等語
    （原審卷第13頁）；是本件犯罪，既係由楊東明提議，且知
    悉被告有持機車大鎖強盜，並於強盜過程中在旁把風，又要
    求被告將被害人乙○○機車騎走，足見其就本件強盜行為，
    有犯意之聯絡，與行為之分擔，而為共同正犯。
  (六)綜上所述，可見被告所辯係卸責之詞，不足採信。本件事證
    明確，被告犯行可以認定。
三、按機車大鎖屬金屬製品，質地堅硬，客觀上可供作兇器傷人
    身體、生命之用，核屬兇器無疑。是核被告所為，係犯刑法
    第330 條第1 項之加重強盜罪。起訴意旨原認被告係犯刑法
    第326 條第1 項、第321 條第1 項第3 款之攜帶兇器搶奪罪
    ，惟經蒞庭之公訴檢察官於原審審理中變更起訴法條為同法
    第330 條第1 項之加重強盜罪，本院無庸予以變更起訴法條
    ，併此敘明。被告與楊東明就上開強盜犯行間，互有犯意聯
    絡及行為分擔，為共同正犯。又被告行為後，刑法已於94年
    2 月2 日修正公布，95年7 月1 日施行；其中刑法第28條關
    於共同正犯之規定，由「實施」修正為「實行」，足見修正
    後之要件較為嚴格，而對被告有利，依修正後刑法第2 條第
    1 項前段規定：「行為後法律有變更者，適用行為時之法律
    。但行為後之法律有利於行為人者，適用最有利於行為人之
    法律。」本件自應適用修正後之刑法第28條，附此敘明。
四、原審以被告罪證明確而為論罪科刑，而為論罪科刑，固非無
    見，惟未及比較新舊法之適用；且未於理由敘明被告與共犯
    楊東明間就本件強盜行為，何以具有犯意之聯絡與行為分擔
    ，均尚有未洽。被告上訴意旨否認犯罪，雖無理由，惟原判
    決既有可議之處，應予撤銷改判。爰審酌被告適值青壯之年
    ，不知憑一己之力謀生，竟以前開方式強盜他人財物，其動
    機及目的均不足取，且其等以攜帶兇器之方式於深夜尋找在
    外之民眾行搶，所為對社會治安實已構成重大威脅，且造成
    被害人精神上重大之傷害，其惡性非輕，犯後復否認犯行，
    態度非佳等一切情狀，量處如主文第2 項所示之刑。另機車
    大鎖一支，因未據扣案，亦無證據足認該大鎖為被告或共犯
    所有，爰不予宣告沒收，併此敘明。
據上結論，應依刑事訴訟法第369 條第1 項前段、第364 條、第
299 條第1 項前段，刑法第2 條第1 項、第28條、第331 條第1
項，判決如主文。
本案經檢察官陳建年到庭執行職務。
中    華    民    國    97    年    2     月    4     日
                  刑事第三庭    審判長法  官   周賢銳
                                      法  官   趙文淵
                                      法  官   黃仁松
以上正本證明與原本無異。
如不服本判決應於收受本判決後10日內向本院提出上訴書狀，其
未敘述上訴理由者，並得於提起上訴後10日內向本院補提理由書
狀（均須按他造當事人之人數附繕本）「切勿逕送上級法院」。
中    華    民    國    97    年    2     月    4     日
                                      書記官   馬蕙梅
附錄本件判決論罪科刑法條：
中華民國刑法第三百三十條
犯強盜罪而有第三百二十一條第一項各款情形之一者，處七年以
上有期徒刑。前項之未遂犯罰之。
刑法第三百二十八條第一項
意圖為自己或第三人不法之所有，以強暴、脅迫、藥劑、催眠術
或他法，至使不能抗拒，而取他人之物或使其交付者，為強盜罪
，處五年以上有期徒刑。


司法院資訊處製作；財團法人民間司法改革基金會備份。
